【裁判字號】    97,易,679
【裁判日期】    980121
【裁判案由】    侵占
【裁判全文】
臺灣臺南地方法院刑事判決               97年度易字第679號
公  訴  人  臺灣臺南地方法院檢察署檢察官
被      告  丙○○
上列被告因侵占案件，經檢察官提起公訴（97年度偵字第5683號
），本院判決如下：
    主  文
丙○○意圖為自己不法之所有，而侵占對於業物上所持之物，累
犯，處有期徒刑壹年陸月，減為有期徒刑玖月。
    事  實
一、丙○○於民國78年至95年底，先後擔任設於臺南縣關廟鄉東
    勢村「上久興業社」（登記負責人為丙○○之配偶郭曾粉）
    及設於臺南縣歸仁鄉○○村○○○街50巷79號「炘毅實業社
    」（登記負責人為丙○○之子郭家誠）之實際負責人，負責
    前開商號之經營並以受託加工為業，為從事業務之人。丙○○經營前開商號期間，自87年左右起至95年12月止受「台帽
    螺帽股份有限公司」（以下簡稱「台帽公司」，負責人為賴
    信滿）委託進行螺帽成型加工業務（將台帽公司提供之原料
    加工成型，製成螺帽半成品後繳回台帽公司，再由台帽公司
    自行進行攻牙製程），並約定其向台帽公司收取原料加工完
    成後，除應將螺帽半成品繳交台帽公司外，未用盡之不銹鋼
    盤元（線材）、黑鐵線材及可回收之不銹鋼下腳（即白鐵粒
    ）等應一併繳回。詎丙○○竟基於意圖為自己不法所有之接
    續犯意，於進行螺帽成型加工期間，在加工完成後，未將其
    業務上所持有應繳回台帽公司之黑鐵線材（Ｒ料）、不銹鋼
    盤元（即白鐵線材），及不銹鋼下腳（即白鐵粒）等物繳回
    台帽公司，並變易持有為所有之意思予以侵占入己，合計價
    值約新臺幣（下同）2,839,102 元（其中包括93年間結算侵
    占上開鋼線原料及不銹鋼下腳等物，價值約863,883 元，雙
    方約定自94年起扣款償還，迄95年12月尚有600,640 元仍未
    清償；另自94年初至95年12月30日止，侵占黑鐵線材價值
    69,417元、不銹鋼盤元價值1,497,658 元，及不銹鋼下腳價
    值408,144元，合計共1,975,219元，總計丙○○尚積欠侵占
    款項共2,575,859元）。嗣經台帽螺帽公司發覺數量有異，
    並清查結算而發現上情。
二、案經台帽公司訴請臺灣臺南地方法院檢察署檢察官偵查起訴
    。
    理  由
一、訊據被告丙○○固坦承有有與告訴人台帽公司業務往來，承
    作螺帽代工，由告訴人提供線材給被告加工製成半成品，白
    鐵（不銹鋼）下腳、半成品及黑鐵半成品要交給告訴人，只
    有黑鐵下腳歸被告之事實，然矢口否認有何業務侵占犯行，
    辯稱：他並未侵占盜賣告訴人台帽公司之線材及不銹鋼下腳
    ，至於卷附結料明細表及還款計劃書雖是他簽名的，但他會
    同意是因為告訴人威脅要告他及他兒子，他為了保護兒子，
    才會簽名云云。惟查：
（一）被告應繳交告訴人台帽公司之前開線材及不銹鋼下腳短缺
      之事實，有被告96年1月4日簽立之結料明細（偵卷第30、
      31頁）及還款計劃書（偵卷第4 頁）可稽。雖被告辯稱他
      會簽名是因為告訴人威脅要告他及他兒子，他為了保護兒
      子，才會簽名云云。然證人即製表之台帽公司會計凌翠薇
      於偵查中結證稱上久興業社線材結料明細是她製作的，該
      表係依據與上久興業社往來的單據製作出來的。單據都還
      留在公司，單據係指送料單及進料單。95年12月時，被告
      有積欠我們公司材料，後來被告96年1月4日有到台帽公司
      ，被告到台帽公司時，她有在場，當天有跟被告說「你繳
      回的半成品有短缺，原料部分也有短缺，下腳料鐵粒部分
      不夠」，要被告說明，被告有拿他的單據在現場一筆一筆
      清點，之後他才在廠商確認簽章部分簽名。當天現場很平
      和，她老闆很理性，當天擔任生產管理的戊○○也有在場
      （偵查卷第66、67頁）。證人即台帽公司員工戊○○於偵
      查中亦結證稱上久興業社線材結料明細是她與凌翠薇一起
      製作的，所以她在上面簽名。台帽公司材料部分的進料、
      出料，以及下腳料的部分，都是她在處理。被告96.01.04
      到台帽公司時，她有在場。當天有跟被告說你繳回的半成
      品有短缺，原料部分也有短缺，下腳料鐵粒部分不夠，要
      其說明，被告有拿他的單據在現場一筆一筆清點，之後才
      在廠商確認簽章部分簽名。被告簽完名後有向她們老闆懇
      求，說會去接工作，每月攤還4 萬元，但是後來都沒還（
      偵查卷第67、68頁）。證人戊○○於本院亦證稱在96年1
      月4 日，被告有帶著他的帳簿，她們（台帽公司）也有帶
      她們製作的資料，跟被告一一核對，被告確認無誤才在她
      們提供的確認單上簽名。95年底時她們打電話通知被告，
      因為被告跟賴信滿說被告那邊已經沒有東西可供生產，但
      她的資料顯示被告那邊應該還有賸餘一些線材可以使用，
      所以她們才通知被告來對帳。96年1月4日對帳過程，被告
      只有一人過來，在場的有被告、賴信滿、她及會計凌小姐
      ，總共四人。對帳過程中，台帽公司完全沒有何人對被告
      有何脅迫或施壓的言語或舉動，過程很平和，賴信滿並沒
      有以被告如果不在確認單上簽名就要告他及他兒子去關這
      件事情來脅迫被告在確認單上簽名。整個過程她都在場，
      被告簽名時她也有看到。被告表示願意接受，當時簽署還
      款條件時，被告還跟賴信滿說讓被告一個月償還四萬元，
      並且讓被告去找其他工作來償還這筆錢，當時被告的工廠
      還在，所以被告要另外去接訂單來做。還款計劃書所載每
      月還四萬元，是被告與賴信滿協商出來的，沒有討價還價
      的過程，賴信滿知道被告一時籌不出那麼多錢，就說要給
      五年的時間攤還。至於明細表中所載上期尚欠600640元，
      是93年許先生載運被告的廢料被發現之後，賴信滿找被告
      詢問，被告坦承有偷賣公司廢料，所以被告與賴信滿協商
      ，故從94年1月份開始扣款到95年10月時，尚欠600,640
      元（97年10月30日審判筆錄）。上開證人對於被告係出於
      自由意志且經核對結料明細內容後才簽名一節之供述互核
      一致，應可採信。況由被告至台帽公司簽立上開結料明細
      時，台帽公司負責人賴信滿係找來與業務有關之會計及負
      責生產管理等二位女姓員工在場，此外即無其他人在場，
      被告於偵查中亦供稱當天只有他與賴信滿、戊○○、凌翠
      薇在場（偵查卷第68頁），顯見台帽公司負責人賴信滿找
      被告來之目的主要在與被告核對確認應繳交線材及下腳短
      缺之數量，益徵證人前開供述應可採信。被告應有短缺繳
      回告訴人台帽公司之前開線材及不銹鋼下腳之事實。至於
      前開線材及不銹鋼下腳數量及價值之計算方式，因原結料
      明細表所列未載回線材部分之數字未記載小數點以下，故
      乘以線材單價後之應扣線材費用欄會出現誤差；再者第10
      欄規格10Ｂ不銹鋼盤元部分將線材單價數字誤植於未載回
      線材欄，是經核算結果，應以告訴人台帽公司於98年1 月
      15日所庭呈告訴理由狀內所附之重新核計數字（較原結料
      明細多51元）較為可採，附此敘明。
（二）證人即台帽公司員工甲○○於本院證稱他在台帽公司從事
      庶務打雜工作，93年間有一名許姓男子開車到台帽公司說
      要買他們公司的廢料，他發現在車上有他們公司的產品白
      鐵粒、盤元剩鐵線，他當場問該名許姓男子為何有這些東
      西，許姓男子說他從別家收來的，許姓男子現場有說那家
      公司的名稱，但他現在已經忘記了，不過他在台帽公司任
      職十幾年，那種白鐵粒只有他們公司有在做，別家公司沒
      有在做，所以他確定那是他們公司的。那些東西他們公司
      都是委託別人加工，廢料也要回收回來處理，他每天接觸
      這些廢料，所以能確定許姓男子當時車上所載運的白鐵廢
      料是台帽公司委託別人加工後剩餘之廢料。許姓男子是作
      回收的，當初許姓男子去台帽公司是要買鐵廢料。許姓男
      子之前有與他接洽過，他也認識許姓男子（97年10月30日
      審判筆錄）。另證人戊○○於本院亦證稱他在台帽公司負
      責生產管理，包括台帽公司出售廢料的過磅工作。93年間
      她曾經親眼看到向台帽公司購買廢料的廠商，當時車上載
      運台帽公司委託他人代工的廢料那廠商就是許先生，平常
      與台帽公司有業務上有往來，是負責廢鐵即下腳的承運，
      台帽公司賣給他。她發現許先生車上有台帽公司的產品，
      包括廢料（鐵粒、瑕疵品等）是以桶子裝的鐵粒，因為成
      型階段會打出一些不良品，她看到該桶子裡面有裝一些不
      良品，外觀與台帽公司的產品一模一樣。被告為台帽公司
      專屬的成型廠商即所謂的協力廠商、衛星工廠，他看到的
      那些不良品只有被告公司會承製台帽公司委託的產品所產
      生的不良品。台帽公司提供材料讓被告做，東西作久，是
      否台帽公司的東西依據尺寸、外觀她們一看就知道，可能
      有別的廠商在承製，但是她們一看就知道是哪一家做的（
      同上審判筆錄）。證人戊○○於本院另一審理期日中亦指
      認稱她上開庭訊中所稱之許先生即乙○○；並稱當時她所
      看到的是98年1 月15日告訴人庭呈資料中「半成品」欄上
      所示最大顆的螺帽是少數，當時看到的是這種螺帽的不良
      品，另外庭呈資料中下腳（LOSS）欄所示的鐵粒佔多數（
      98年1 月15日審判筆錄）。依前開證人之供述，足認被告
      應將短缺繳回告訴人台帽公司之線材及不銹鋼下腳侵占入
      己並至少將部分不良半成品及不銹鋼下腳賣予回收商乙○○之事實。雖證人乙○○於本院證稱他並未向被告購買前
      開物品，惟證人乙○○之原始聯絡資料係告訴人台帽公司
      之法定理人賴信滿於警詢中所提出（偵查卷第28頁），苟
      證人乙○○未收購前開物品，依常情賴信滿當無自曝其短
      ，提供自己無法掌握之證人供檢警查證之理。賴信滿只須
      提出前開結料明細、還款計劃書及出貨單據即可主張被告
      有侵占之事實。再者，被告於96年1月4日簽立前開結料明
      細、還款計劃書後，並未依約履行，台帽公司迄96年7 月
      11日始具狀提起本件告訴，顯見其催討債務並非十分積極
      ，並無構陷被告之必要。參諸前開證人甲○○、戊○○對
      於目睹乙○○所運載之廢料中有台帽公司物品時有何人在
      場等細節供述並不一致，此應係事隔4 年記憶模糊所致，
      惟益徵證人甲○○、戊○○並未與賴信滿勾串，否則當不
      會有此供述不一致之現象。顯見賴信滿並未虛構乙○○收
      購前開物品之情節來誣陷被告。證人乙○○應係基於自身
      利害關係，恐因收購贓物被牽連而為前開供述，其供述尚
      不足以為被告有利之認定。
（三）另被告於本院審理中雖另主張告訴人應將統計的數據拿出
      來，卷附有些（出貨單）不是他簽收的云云。惟被告於本
      院準備程序中，本院提示台帽公司銷貨通知單與上久興業
      社進貨估價單另被告對其證據能力表示意見時，被告供稱
      「估價單內容沒錯。」（97年6 月17日準備程序筆錄）。
      且被告於警詢及偵查中始終未主張其未收到線材，是其所
      辯是否可採顯然有疑。況證人戊○○於本院亦證稱台帽公
      司在運送加工線材時，會請線材廠商直接送去被告那邊，
      有時也會請外聘司機載去被告那邊，這部分由台帽公司外
      聘司機林先生簽名，所以會出現（由林先生）簽名的問題
      （97年10月30日審判筆錄）。再者，卷附單據中被告本人
      簽收線材部分比例甚少，苟非被告未收到線材，如何能製
      成半成品繳交台帽公司？且其結算短缺之數量必遠遠超過
      於本案被訴侵占之部分。是被告所辯尚無可採。
          從而，被告前開所辯，尚不足採。此外，並有卷附台
      帽公司銷貨通知單與上久興業社進貨估價單、螺絲產品製
      造流程圖可稽，本件事證明確，被告犯行堪予認定。
三、核被告所為，係犯刑法第336條第2項之業務侵占罪。被告雖
    有多次侵占線材原料及不銹鋼下腳等物品之動作，惟其係在
    與台帽公司持續業務往來期間，利用與台帽公司長期業務配
    合關係，侵占前開物品，且依證人戊○○於本院審理中之證
    述，雙方係持續性的交易，台帽公司係負責提供線材，只要
    被告說沒有線材，賴信滿就會將線材載過去，被告則係依出
    貨單月結請款（98年1 月15日審理筆錄）。雙方既係長期持
    續交易，無法區隔何批線材係製成何批半成品，則顯無法切
    割多個獨立之交易行為，且由侵占之方式、侵占物品之種類
    、侵害之法益均屬相同，顯見被告乃本於同一侵占之單一行
    為決意，於一定之時間內，接續實施同一犯罪構成要件，在
    刑法評價上，宜視為數個舉動之接續施行，合為包括之一行
    為之予以評價，較為合理，應成立接續犯，而僅論以一業務
    侵占罪。爰審酌被告並無前科犯行，惟其不以正途取利，竟
    利用他人之信任，侵占他人之物品，所侵占物品之價值非少
    ，及被告犯罪之手段與犯後並無悔意等一切情狀，量處如主
    文所示之宣告刑。又被告犯罪在96年4 月24日以前，依中華
    民國96年罪犯減刑條例第2條第1項第3款、第7條、第9 條之
    規定，應將其宣告刑減2分之1，爰減刑如主文所示。
四、依刑事訴訟法第299條第1項前段，刑法第336條第2項，刑法
    施行法第1條之1，中華民國96年罪犯減刑條例第2條第1項第
    3款、第7條，判決如主文。
本件經檢察官丁○○到庭執行職務
中    華    民    國    98    年    1     月    21    日
                        刑事第三庭  審判長法  官  鄭文祺
                                          法  官  陳振謙
                                          法  官  陳欽賢
以上正本證明與原本無異。
如不服本判決，應於收受本判決後10日內，向本院提出上訴書狀
，並應敘述具體理由。其未敘述上訴理由者，應於上訴期間屆滿
後20日內向本院補提理由書狀（均須按他造當事人之人數附繕本
）「切勿逕送上級法院」。
                                          書記官  張宜柔
中    華    民    國    98    年    1     月    21    日
附錄所犯法條：
刑法第336條第2項
對於業務上所持有之物，犯前條第1項之罪者，處6月以上5年以
下有期徒刑，得併科3000元以下罰金。


司法院資訊處製作；財團法人民間司法改革基金會備份。
